臺灣台中地方法院民事判決　九十年度訴字第三七五九號
　　原　　　告　甲○○
　　被　　　告　丙○○
　　被　　　告　乙○○
　　被　　　告　丁○○
右當事人間請求撤銷買賣關係事件，本院判決如左：
    主    文
被告楊全修與乙○○、丁○○就座落台中縣梧棲鎮○○段一二八二號及同段一二八三
─一號土地及同段建號五六七房地（門址：台中縣梧棲鎮○○路○段三０六巷二號）
所為之買賣行為應予撤銷。
訴訟費用由被告負擔。
    事    實
甲、原告方面：
一、聲明：求為判決被告楊全修與乙○○、丁○○就座落台中縣梧棲鎮○○段一二八
    二號及同段一二八三─一號土地及同段建號五六七房地（門址：台中縣梧棲鎮○○路○段三０六巷二號）所為之買賣行為應予撤銷。（按塗銷其所有權移轉登記
    部分，業經原告於九十一年一月二十八日當庭撤回）
二、陳述：
（一）原告於民國八十七年五月十日起至九十年二月止，參加被告丙○○為會首之互
      助會，該互助會每月參萬元，採外標方式，原告從未標取會款，仍為活會。詎
      ，民國八十九年十二月原告從案外人楊林秀滿（丙○○之配偶）告知，原告之
      會已遭盜標，原告計算繳納之會款及利息合計為新台幣（下同）七十三萬九千
      八百元。原告明顯係被告丙○○之債權人，應無置疑。
（二）詎被告丙○○於民國九十年元月倒會後，即將伊所有座落於台中縣梧棲鎮○○
      段一二八九號土地及同段建號五六七之房地以買賣為原因，移轉予其兄弟乙○○、丁○○。乙○○、丁○○二人自己明知丙○○之倒會及負債情形，是以於
      九十年元月間趕緊移轉房地，其中顯有蹊翹。本案乙○○、丁○○顯係於明知
      情況下受讓房地，應屬無疑。
（三）據右，本案被告之有對價之行為，有得撤銷之原因，為此依民法第二百四十四
      條第二項訴請判決如聲明。
（四）對被告抗辯之陳述：
  １、被告丙○○確係債務人本案以被告丙○○為會首之互助會從民國八十七年五月
      十日起始，直至九十年一月倒會，期間長達兩年半，每月會款兩萬元，加上被
      告丙○○尚與其配偶同居，兩人尚屬同財共居之狀態，其配偶利用被告丙○○
      之名義在外招會，被告丙○○豈有可能不知！況；楊林秀滿無端多出上百萬的
      「收入」（楊林秀滿與丙○○另涉盜標，現正偵查中），難道被告丙○○皆不
      會懷疑？甚者；丙○○於民國九十年一月過戶系爭房地，正巧與倒會時間相同
      ，當倒會時，正碰巧又遇到丙○○無能力繳付利息？依經驗法則；如互助會與
      丙○○無關，丙○○又何必急於找自家人脫產！觀諸所有客觀事實，丙○○明
      知伊配偶利用其名義，亦知其配偶即將倒會，所以汲汲於脫產，其動機昭然若
      揭，事後否認，其心可議。
  ２、縱認被告丙○○於互助會開始之初不知情，但伊與楊林秀滿同去收會錢，開標
      時亦在場，證人楊清欽與丙○○友好，其證辭明白表示丙○○曾提過戶助會的
      事，且關於互助會的事情他知道，表示丙○○明知其配偶利用其名義召集戶助
      會，況；證人趙林秀貞與丙○○係屬親戚，其證辭稱丙○○欲買拖車及賓士車
      ，所以委由楊林秀滿起會，證人甚至知道起會之目的係為了丙○○買車，若丙○○不知情，孰人能信！據上：縱認楊林秀滿係無權代理，因丙○○知其代理
      而不為反對之表示，楊林秀滿應構成表見代理。丙○○應負表意人之責。
  ３、被告丙○○業已坦承於過戶時系爭不動產價格約一千五百萬（參鈞院筆錄），
      縱認丙○○與丁○○等有承受債務作為買賣價款之事實，買受人亦受有龐大利
      益，更何況丁○○等承受債務，並未辦理抵押權債務人變更，是否有承受頗值
      懷疑，惟被告受有利益，無庸置疑。
  ４、末查，要非被告丙○○故意脫產，豈有可能將價值一千五百萬元房地讓其兄弟
      承受，而承受價不過三百萬，丁○○、乙○○根本本金分毫未付，此有對價之
      交易，顯係為脫產而發生，丙○○自承經濟狀況不好，反而賤價轉讓，論之常
      情，顯有未符。又楊林秀滿故意配合其夫，目的在避免其夫財產遭執行，況楊
      林秀滿盜標事實明確，縱認多一條偽造文書罪，亦有連續犯之適用，刑期影響
      不大，更何況丙○○與楊林秀滿仍同財共居，並無因此事而發生感情破裂情事
      ，伊亦無偽證之壓力，其配合說謊，要無疑問。
三、證據：提出會單影本一份、土地登記謄本二份暨建物登記謄本一份為證。並聲請
    訊問證人王秀緞、楊清欽、林金財、林秀真、蔡戊進。
乙、被告方面：
一、聲明：求為判決駁回原告之訴。
二、陳述：
（一）被告丙○○與他人並無會款債務，本案業經鈞院於言詞辯論或傳喚證人之證詞
      均已明示答辯人丙○○非原告所指之債務人，原告所指債務關係顯係證人楊林
      秀滿假借被告丙○○名義所為，且答辯人丙○○均不知此債務發生經委，原告
      以民法第二百四十四條第二項提起此訴，除答辯人間土地房屋買賣合法，且答
      辯人丙○○、乙○○及丁○○亦明顯未知他人債權債務關係下，有對進行產權
      買賣移轉，尤其於鈞院開庭審理間告訴人或證人均無答辯人乙○○及丁○○知
      情之證詞，依民法第二百四十四條第二項，在受益人（乙○○與丁○○）於受
      益時亦知其情事者為限，告訴人甲○○所提本案訴訟，明顯為無效法律行為之
      當事人。縱使原告所指債務人為楊林秀滿，與丙○○雖為夫妻代理人關係，惟
      本案證人楊林秀滿於民國九十一年二月二十日證詞亦述：假夫名起會，且夫從
      頭至尾未知，且未參與及經手互助會事宜，而原告等互助會員自民國八十七年
      五月起三餘年互助會進行期間，對楊林秀滿假夫會首名義，未善盡告知丙○○
      為互助會會首之義務，明顯已默許實際經手負責人為楊林秀滿，且有共同欺瞞
      丙○○之意，顯然楊林秀滿已逾越民法第一千零零三條夫妻代理權限以外行為
      所生互助會之債務，依民法第一千零二十五條第二項妻逾越夫妻代理權限以外
      行為所生之債務，應由妻就其特有財產負清償之責。同時本案楊林秀滿與甲○○債務債權關係，亦於民國九十年五月二日由證人楊林秀滿還款部份，並與原
      告姐姐王秀緞簽收借據方式確定雙方借貸關係，在本案互助會債已消失下，依
      民法第三零七條債之關係消滅者，其債權之擔保及其他從屬之權利亦同時消滅
      ，今原告提起此訴指丙○○為債務人，已逾越債權人權利一債二次請求雙倍清
      償債權行為，此足證原告對丙○○已無債權請求之權，更無對他人不動產合法
      買賣議異之權，顯然告訴人甲○○所提本案訴訟，明顯為民法第一一三條無效
      法律行為之當事人，請鈞院駁回原告之訴，以維答辯人應有之權利。
（二）系爭建物興建於七十五年間，由楊再宗（即丙○○、乙○○、丁○○之父）出
      資建築完成，當初考慮未來雙親需由丙○○扶養，同意將房屋所有權登記於丙○○名下，事後乙○○、丁○○兄弟亦有盡到扶養義務，九十年一月間所有權
      人丙○○因無法負擔清償其借父楊再宗名義以系爭土地及建物向梧棲鎮農會借
      貸（建屋之支出）之借款一百七十萬元，及平日父母之扶養義務，故丙○○同
      意將產權移轉予乙○○及丁○○，於九十年一月十六日起乙○○及丁○○並同
      意承受台中縣梧棲鎮農會一百七十萬元之貸款債務。又丙○○於八十七年間向
      其父楊再宗之農會借款三百萬元（購買兩部大卡車及一部賓士自小轎車），於
      八十九年七月一日因楊再宗年事已高，無法清償農會貸款，故由父子協議由丙○○負責清償債務（繳息），將楊再宗之祖產系爭土地分割過戶，而今丙○○
      已無力繳息（含父親之原有負債六百萬元）之情況下，依其父旨意之協議下，
      除父親與三兄弟立書為憑外，另有林文欽、張阿霖與韋炳生等三位女婿見證，
      同意放棄其土地之繼承權，其利息由乙○○及丁○○二人支付，並承受台中縣
      梧棲鎮農會之三百萬元之貸款債務及利息。是系爭土地及房屋係分別承受台中
      縣梧棲鎮農會之一百七十萬元及三百萬元之貸款債務（合計四百七十萬元），
      依遺產及贈與稅法第五條第六款之規定主張買賣完成過戶手續。被告確係不知
      楊林秀滿有會款債務糾紛之情況下，受讓房地之情事，且受讓系爭土地及建物
      近一年亦依約繳息，並依法繳納地價稅及房屋稅。乙○○及丁○○於九十年一
      月間取得系爭土地及建物所有權後，即於九十年一月及二月於父親楊再宗及母
      親楊紀月米於梧棲農會存摺帳戶，分別匯入二十萬元及八十萬元支票各一紙，
      積極負責協議義務，清償楊再宗名下農會貸款及繳息之責，並與農會及其他金
      融機構洽商將貸款由楊再宗債務人移轉至乙○○及丁○○為債務人之債務移轉
      事宜，詎系爭土地及建物於九十年二月、三月間分別受鈞院假扣押，致無法繼
      續進行債務移轉，故九十年十二月二十六日開庭時，原告指債務人仍為丙○○
      、楊再宗，實乃被假扣押所致。惟自九十年一月至九十年十二月止，乙○○及
      丁○○取得系爭土地及建物所有權後，所負償務義務之事實至為明確。
（三）鈞院開庭審理期間，針對原告所提證人，法官傳喚證人證詞，答辦人答辯整理
      如左：
  １、民國九十一年一月十四日法官傳喚王秀緞、楊清煙、林金財等三位證人，三位
      證人證詞已明顯述說互助會起會三年間均由丙○○之妻楊林秀滿主持開標，且
      經手收送會款，雖證人指丙○○曾一、二次在場，或開車載楊林秀滿收會款等
      語，以此而推斷丙○○知情之證詞，並無明確事實認定證人推斷之證詞，同時
      在互助會進行三年期間，證人對丙○○之妻楊林秀滿主持開標，且經手收送會
      款，均已默許楊林秀滿為實際負責人，對被冒用之互助會會首丙○○有未知之
      情事，三年間未盡明確告知之義務。而證人證詞經查林金財所指曾開車載楊林
      秀滿收會款之駕駛為楊林秀滿之女兒，而非證人所指丙○○，證人不能因車是
      丙○○所有，就以車認人推斷在他家外面車上駕駛為丙○○，而三年來每次互
      助會開標，丙○○僅一兩次撞見，亦不知眾人聚會目的，故證人以此據推丙○○知情亦不合理且非事實之推斷。同時法官對本案原告甲○○參與互助會之人
      為何，證人王秀緞說由她代表參與，證人楊清煙說由甲○○之母親參與，證人
      林金財說由他妻子（王秀緞之姐）代為參與，其三人證詞均互為矛盾，實乃歷
      經一段時間證人證詞已對事實描述模糊不清，縱使楊清煙說丙○○朋友聚會曾
      聊起家庭金錢經濟，丙○○亦反辯朋友相聚未曾談起自己家庭經濟，更無從談
      及不知情之互助會情事。故三人證詞並無明顯事實可證明推斷所謂丙○○對互
      助會知情或參與，同時由證人證詞顯示三年來互助會完全由楊林秀滿主持且收
      送會款，足證本互助會實際負責人為楊林秀滿，互助會成員均未曾明確告知丙○○是會首情事，其知情證詞均為事後推斷之詞，甚至以丙○○個性知情後必
      暴跳如雷，眾會員間甚已默許楊林秀滿欺瞞丙○○假夫之名起會，原告所提互
      助會名冊筆跡亦可證明非丙○○所為，故丙○○實係對本互助會完全未參與且
      未知情之事實陳述。
  ２、民國九十一年一月二十八日法官傳喚趙林秀貞（楊林秀滿之姐）證詞，首先證
      人於本案互助會已死會，雖其庭間出示新台幣一百二十七萬四千元本票，其發
      票人為楊林秀滿，保證人為楊桂芬（楊林秀滿之女），證詞說自己死會是姊妹
      借貸關係，無從了解與本案關聯，倒是本票保證人楊桂芬事後述說被阿姨軟硬
      兼施情況下押具保證，且丙○○甚至本案庭上才知此本票借貸關係，因此證人
      出示之本票及證詞，可再次證明丙○○對互助會之事未參與且未知情實為事實
      。
  ３、民國九十一年二月二十日法官傳喚楊林秀滿證人，法官詢問證人與本互助會關
      係，楊林秀滿證詞述說乃假夫名起互助會，且均欺瞞夫丙○○，對於起會會款
      用途，亦說民國八十六年間被廟宇所騙錢財之還款，縱使法官質問欺瞞夫期間
      難道沒有壓力，為何不告訴夫丙○○，楊林秀滿泛紅淚框沉默以對，事實乃夫
      丙○○土直個性，若知妻欺瞞行為一定暴跳如雷無法善後，顯係證人隱瞞從未
      告知夫丙○○互助會情事足可採證，且證人楊林秀滿事後所發生債務糾紛，亦
      已部份償還與原告等人簽具借據，確定為雙方借貸關係，因此本案原告所指互
      助會倒會欠錢不還已非事實，實為互助會債已消失，轉為雙方借貸關係。縱使
      證人假夫丙○○之名起會，即使夫妻互為代理人關係，惟妻楊林秀滿證詞亦述
      ：假夫名起會，且夫從頭至尾未知，起會會款用於民國八十六年間被廟宇所騙
      錢財之還款，且互助會會員於互助會進行三年間，均已知實際參與負責人為楊
      林秀滿，非丙○○，對楊林秀滿假夫為會首之名起會，應盡告知丙○○之義務
      而未告知，在默許情況下，其互助會所生債務關係，顯係楊林秀滿已逾越民法
      第一千零零三條夫妻代理權限以外行為所生之債務，依民法第一千零二十五條
      第二項妻逾越夫妻代理權限以外行為所生之債務，應由妻就其特有財產負清償
      之責，今原告提起此訴指丙○○為債務人，已逾越夫妻共同代理人之債務關係
      ，且債務事後亦經楊林秀滿與原告簽定借貸關係，在互助會債已消失情況下，
      已逾越債權人權利一債二次請求雙倍債權行為，此足證本案原告已無權對丙○○請求任何債權之權。
  ４、民國九十一年三月四日法官傳喚蔡戊進證詞，證人述說仲介介紹購買不動產，
      乃以自己七百萬財務能力想購屋置地，且事後王秀緞才提示本案房屋土地，之
      後亦無下文，且未再對本案不動產進一步洽談，證人亦抱怨受因本案生平第一
      次因鄰居上法庭作證很困擾，且證詞無關房屋價值且與本案無關，顯係原告藉
      庭亂傳證人，對證人造成困擾，而證詞說王秀緞後來加入告知可買本案房地產
      ，足證原告甲○○之姐王秀緞即早以圖謀本案不動產心懷不軌居心可疑，其有
      何立場指使本案楊家祖產對外買賣對象之權利，證人證詞亦對本案合法不動產
      買賣價金認定無任何關聯之陳述。
（四）原告訴請對本案不動產買賣之異議，縱使原告所指債務人因答辯人丙○○為互
      助會單所指丙○○為會首，歷經法官多次開庭傳喚證人，已釐清實因丙○○妻
      楊林秀滿假夫之名起會且為實際經手人，互助會進行期間丙○○事實未知情，
      且原告等互助會員亦默許楊林秀滿實際負責經手人，所衍生債權債務關係亦由
      楊林秀滿先還款部份改以借貸借據證明方式，確立雙方為借貸關係，在互助會
      債已消失下，原告對照已無權對答辯人丙○○債權保全之請求，縱使其妻楊林
      秀滿所生債務，其互助會欺瞞夫丙○○為會首，原告等互助會員亦默許楊林秀
      滿行為，且未善盡告知丙○○互助會情事之義務，妻已逾越夫妻代理權限以外
      行為所生之債務，依民法第一千零二十五條第二項妻逾越夫妻代理權限以外行
      為所生之債務，應由妻就其特有財產負清償之責，因此本案原告實無權對答辯
      人間不、動產買賣有任何異議之權。惟為使本案儘早釐清，答辯人願就本案不
      動產買賣關係，在合情、合理、合法由丁○○、乙○○取得祖產並承受丙○○
      債務之事實（如民國九十年十二月二十六日及民國九十一年一月十四日答辯書
      所示），再進行說明如左：
  １、答辯人間不動產與債權轉移金額為新台幣四百七十萬，乃合情、合法、合理之
      有對價買賣關係，答辯人丙○○曾於民國九十一年三月四日庭詞答辯本案不動
      產市價價值估為新台幣一千五百萬（原告律師要求記載庭詞），答辯人丁○○
      隨後庭詞亦說本案不動產為楊家祖產乃無價，且非任一第三者能議論，實為答
      辯人間對本案對祖產不動產之價值認定事實，事實亦與一般市價認定相近，以
      有對價進行不動產買賣債務承受。其本案乙○○、丁○○取得丙○○產權與承
      受債務，實因丙○○以父名義借款已無法繳息及還款，乙○○、丁○○怕祖產
      因此遭債權銀行查封拍賣，在父親出面協議以市價一千五百萬元估算祖產，其
      丙○○所生四百七十萬元債務視其三兄弟應得祖產三分之一之權利，由乙○○
      、丁○○兩兄弟負責償還債務取得丙○○應得權利，乙○○、丁○○經父親及
      丙○○同意取得原應持有祖產各三分之一之權利，故由父親楊再宗協議完成債
      務承受交易買賣，由乙○○、丁○○取得祖產各二分之一產權，而丙○○向父
      親借貸四百七十萬元，其中一百七十萬元為不動產原父親之名向銀行借貸，三
      百萬元為丙○○向父親於八十七年間借貸，相關產權移轉協議書及丙○○與父
      親借貸文件，如附件二所示。因此本案不動產買賣實係乙○○、丁○○負責承
      受丙○○向父親借貸四百七十萬元債務清償責任，取得丙○○可得祖產三分之
      一持分權利，以答辯人丙○○庭詞答辯本案不動產市價價值估為新台幣一千五
      百萬，亦為合情、合法、合理之祖產有對價買賣事實，以民國八十九年間房地
      產景氣低迷，實際應比丙○○個人主觀價值更低，當時顧及祖產確保及手足之
      情，乙○○與丁○○同意承受合法、合情、合理有對價甚至高於市價價值之產
      權與債務移轉之買賣關係。
  ２、在民國九十年十二月及一月間完成產權交易後，乙○○、丁○○亦履行原父親
      、母親名義借貸之繳息及還款義務，於父親、母親梧棲農會存摺中匯入一百萬
      元繳息及積極償還借款，未能變更抵押債務人係因原告等人於在民國九十年三
      月間即提起鈞院假扣押至今（九十年度裁全卯字第一七三一號），因此無法辦
      理相關償還借款工作，惟至今依然正常繳息，但因銀行貸款未能續約，現需繳
      付高於住宅貸款利息，且此貸款已列催收款，原告行為影響答辯人權益至鉅。
      縱此，本案原告所指債權債務已轉換為與楊林秀滿間借貸關係，且本案土地產
      權交易早已非原告所能異議，但為使法官查明真相，答辯人仍據實以告，係有
      對價且合情、合理、合法進行本案不動產之買賣交易。本案原告主張民法第二
      四四條第二項對有對價主張撤銷買賣保全債權，即使楊林秀滿假丙○○之名起
      會，在丙○○至始至今未知情未參與甚至未經手情況下，事後原告亦已與楊林
      秀滿撤銷互助會債權債務關係，轉為雙方借貸關係確定（附件一借據），本案
      互助會債已消失且與丙○○無關，今原告以一債兩邊請求雙倍還款，依民法三
      零七條原告已無本訴請求丙○○確保債權之權力，事後又興訟主張丙○○為債
      務人，在原告三年間均未盡告知丙○○互助會情事義務下，實與互助會實際負
      責人共同欺瞞丙○○為會首之名的情事，已逾越夫妻代理人關係所生債務，在
      本案互助會債已消失轉為借貸關係，且逾越夫妻代理人關係所生債務，原告無
      權對本案債權保全之請求。而且事實亦顯示答辯人丙○○、乙○○、丁○○在
      不知他人債務債權關係下，合法與市價相符對價進行本案不動產買賣，因此原
      告主張為無效法律行為之當事人，且污指答辯人知情債務虛偽買賣關係。另庭
      詞中原告一直無對答辯人乙○○與丁○○所謂知情提出任何證據，事實乃丙○○不知妻債務情形，乙○○與丁○○更不知情情況之事實，答辯人間不動產法
      合法有對價買賣，原告無權置酌，依民法第二四四條第二項原告請求應以受益
      人（即答辯人乙○○、丁○○）知情為限，原告至始至今均無對答辯人乙○○
      、丁○○提出任何知情債務虛偽買賣關係證詞，顯係原告實為污指，妨礙答辯
      人名譽至鉅，已嚴重影響答辯人權利，應負回復原狀或損害賠償之責任。
三、證據：提出八十九年度贈與稅繳款書一份、系爭土地所有權移轉查詢單一份、貸
    款繳息證明書一紙、房屋稅繳款書二紙、地價稅繳納書二紙、建築改良物所有權
    移轉契約書一份、土地買賣所有權移轉契約書二份、協議書一份、活期儲蓄存款
    存摺二份、收據二紙為證。並聲請訊問證人楊林秀滿。
      理　　　由
一、原告主張：原告於民國八十七年五月十日起至九十年二月止，參加被告丙○○為
    會首之互助會，該互助會每月參萬元，採外標方式，原告從未標取會款，仍為活
    會。詎，民國八十九年十二月原告從案外人楊林秀滿（丙○○之配偶）告知，原
    告之會已遭盜標，原告計算繳納之會款及利息合計為柒拾參萬玖仟捌佰元。原告
    明顯係被告丙○○之債權人，應無置疑。詎被告丙○○於民國九十年元月倒會後
    ，即將伊所有座落於台中縣梧棲鎮○○段一二八九號土地及同段建號五六七之房
    地以買賣為原因，移轉予其兄弟乙○○、丁○○。乙○○、丁○○二人自己明知
    丙○○之倒會及負債情形，是以於九十年元月間趕緊移轉房地，其中顯有蹊翹。
    本案乙○○、丁○○顯係於明知情況下受讓房地，應屬無疑。本案被告之有對價
    之行為，有得撤銷之原因，為此依民法第二百四十四條第二項訴請判決如聲明等
    情。被告則以：被告丙○○並非由其招互助會，與他人並無會款債務，原告所指
    債務關係顯係證人楊林秀滿假借被告丙○○名義所為，且答辯人丙○○均不知此
    債務發生經委，原告以民法第二百四十四條第二項提起此訴，除答辯人間土地房
    屋買賣合法，且答辯人丙○○、乙○○及丁○○亦明顯未知他人債權債務關係下
    ，有對價（承受台中縣梧棲鎮農會之一百七十萬元及三百萬元之貸款債務）的進
    行產權買賣移轉，同時本案楊林秀滿與甲○○債務債權關係，亦於民國九十年五
    月二日由證人楊林秀滿還款部份，並與原告姐姐王秀緞簽收借據方式確定雙方借
    貸關係，在本案互助會債已消失下，原告已非債權人甚明等語，資為抗辯。
二、按債務人所為之有償行為，於行為時明知有損害於債權人之權利者，以受益人於
    受益時亦知其情事者為限，債權人得聲請法院撤銷之。民法第二百四十四條第二
    項定有明文。經查：
（一）原告主張：其係本件會款之債權人一節，業據其提出會單一份在卷可稽，雖其
      會單上記載為「王尚彬」，惟此確係參加互助會原告之誤等情，業據證人王秀
      緞、楊林秀滿到庭證述無訛在卷，並有被告提出之收據一紙在卷可參，是原告
      確係本件會款之債權人一節已堪認定。
（二）又原告主張：被告丙○○係本件互助會之會首，且為系爭互助會款之債務人之
      情，此為被告丙○○所否認，並辯稱：該互助會係其妻楊林秀滿未經其同意而
      使用其名義所為，伊始終不知情云云。經查，依前開互助會單上記載被告丙○○為會首，證人楊林秀滿雖亦證稱：其夫即被告丙○○並不知道互助會一事云
      云，惟依證人楊清欽於本院結證稱：「丙○○與我熟識，有時會泡茶聊天，他
      曾向我提過互助會的事，關於互助會的事情他知道。」等語；而證人趙林秀貞
      亦於本院結證稱：「丙○○與其妻有一起來收過會錢。」等語各在卷，參以本
      件互助會為期甚長，被告丙○○與其妻均同財共居，依情理而言，被告丙○○
      難有不知互助會之理，是本件雖尚乏證據可認係被告丙○○直接授權予其楊林
      秀滿組互助會，惟楊林秀滿縱係無權代理，因被告丙○○知其代理而不為反對
      之表示，應構成表見代理，被告丙○○對參與互助會之第三人應負授權人之責
      任，是被告丙○○辯稱：本件互助會一事與伊無關，伊非債務人云云，並不足
      採。
（三）查系爭座落台中縣梧棲鎮○○段一二八二號及同段一二八三─一號土地及同段
      建號五六七房地（門址：台中縣梧棲鎮○○路○段三０六巷二號），原為被告
      丙○○之名義，於九十年一月十六日以買賣為原告移轉登記予被告乙○○、丁○○各二分之一等情，為兩造所不爭，並有土地登記謄本二份暨建物登記謄本
      一份為證，自堪信為真實。又查，本件互助會於民國九十年一月間發生弊端倒
      會後，旋於九十年一月十六日即有本件之移轉系爭不動產，其時間緊接，再者
      ，被告丙○○於本院九十年十二月二十六日審理時陳稱：「至於買賣部分是因
      為我曾欠楊再宗款項，我就將房子及土地讓楊再宗處理，至於如何過戶給乙○○及丁○○我不清楚。」等語在卷，稽之被告所提出之建築改良物所有權移轉
      契約書一份、土地買賣所有權移轉契約書二份等文件上，均有被告丙○○之簽
      名蓋章，而被告所提之八十九年十二月二十八日之協議書內明確記載系爭土地
      及房屋均移轉登記予被告乙○○、丁○○等情，是被告丙○○辯稱：「至於買
      賣部分是因為我曾欠楊再宗款項，我就將房子及土地讓楊再宗處理，至於如何
      過戶給乙○○及丁○○我不清楚。」云云，核與事實不符，不足採信。又查被
      告丁○○、乙○○辯稱：渠等有承擔被告丙○○之債務一百七十萬元、三百萬
      元，惟因系爭土地及建物遭假扣押而無法辦理債務承擔事宜云云，惟查，假扣
      押之執行與債務如何承擔本屬二事，尤其被告陳稱：被告丁○○於九十年七月
      間取得博士學位、被告乙○○係技術學院副教授等情，渠等自有其一定之社會
      地位及經濟條件，則貸放之農會以移轉債務予被告丁○○、乙○○，除擔保品
      外，更具有繳付本息之保障，依情理自無不移轉債務承擔之理，是被告丁○○
      、乙○○辯稱：渠等有承擔被告丙○○之債務一百七十萬元、三百萬元，惟因
      系爭土地及建物遭假扣押而無法辦理債務承擔事宜云云，尚難憑信。退步言之
      ，被告丙○○於本院九十一年三月四日審理時自承：本件系爭不動產過戶時之
      價格約一千五百萬等語在卷，縱認被告丙○○與丁○○等有承受債務作為買賣
      價款之事實屬實，買受人亦受有甚多之利益，更何況丁○○等承受債務，並未
      辦理抵押權債務人變更，是否有承受頗值懷疑，惟被告丁○○、乙○○確受有
      利益，應無可疑。按債務人之財產為債權人之總擔保，查若非被告丙○○故意
      脫產，豈有可能將價值一千五百萬元房地讓其兄弟承受，而承受價不過四百七
      十萬元，被告此舉自屬有害債權人之權利無疑。又依被告所提之協議書觀之，
      於親人間之協議事項竟鉅細靡遺的詳述債權債務之經過，並詳列證物（如有郵
      局匯款證明），有違常情，況依該協議書第三條亦載有：本協議後丙○○夫婦
      所發生之債務與全家無關等情，亦認該協議與本件會款債務有所關連，被告丁○○、乙○○於受益時亦屬知情，亦可堪認定。
三、綜前所述，本件被告間就系爭土地及建物之買賣行為，有損害債權人之權利，而
    被告丁○○、乙○○於受益時亦知其情事，從而原告依民法第二百四十四條第二
    項規定請求撤銷被告間所為之買賣行為，於法有據，應予准許。
四、本件事證已臻明確，兩造其餘攻擊防禦方法及舉證，核與判決無影響，無庸一一
    論列，附此敘明。
據上論結：原告之訴為有理由，依民事訴訟法第七十八條、第八十五條第一項前段，
判決如主文。
中　　　華　　　民　　　國　　九十一　　年　　　四　　　月　  　八  　　日
                                臺灣台中地方法院民事第三庭
~B法　　　官　張國華
右為正本係照原本作成
如對本判決上訴，須於判決送達後廿日內向本院提出上訴狀
中　　　華　　　民　　　國　　九十一　　年　　　四　　　月　  　十一 　　日
~B法院書記官
